【裁判字號】    88,訴,4778
【裁判日期】    890509
【裁判案由】    返還代墊款
【裁判全文】
台灣台北地方法院民事判決  八十八年度訴字第四七七八號
    原      告  乙○○○
                丁○○
    共      同
    訴訟代理人  丙○○○○
    被      告  甲○○      住台北市○○路○段三七六號八樓之二
    訴訟代理人  陳正磊律師
右當事人間請求返還代墊款事件，本院判決如左：
    主      文
被告應給付原告乙○○○、丁○○各新台幣貳佰肆拾萬仟貳佰壹拾貳元及均自民國
八十八年十一月十九日起至清償日止，按週年利率百分之五計算之利息。
原告其餘之訴駁回。
訴訟費用由被告負擔百分之九十八，由原告乙○○○負擔百分之一，餘由原告丁○○
負擔。
本判決第一項於原告乙○○○、丁○○各以新台幣捌拾萬壹仟元為被告供擔保後，得
假執行。但被告如於假執行程序實施前，各以新台幣貳佰肆拾萬仟貳佰壹拾貳元為
原告乙○○○、丁○○預供擔保，得免為假執行。
原告其餘假執行之聲請駁回。
    事      實
甲、原告方面：
  一、聲明：被告應給付原告各新台幣（下同）二百四十六萬五千三百四十九元及自
      起訴狀繕本送達之翌日即民國（下同）八十八年十一月十九日起至清償日止，
      按年利率百分之五計算之利息，並願供擔保請准宣告假執行。
  二、陳述：
    (一)、原告乙○○○、丁○○分別於七十二年間向被告購買坐落台北市○○區○○
        段一小段四四七地號土地、面積一三六０平方公尺（下稱系爭土地）所有權
        應有部分各萬分之二一０及其上門牌號碼分別為台北市○○路五００號四樓
        、五樓建物（下稱系爭四樓、五樓建物），雖系爭四樓、五樓建物已移轉登
        記並點交予原告等使用，惟被告就系爭土地則以其與訴外人即原土地所有權
        人陳萬等人間有糾葛涉訟未辦理移轉登記於其名下為由，迄未將系爭土地所
        有權應有部分各萬分之二一０移轉登記予原告，嗣被告於其與陳萬等人間因
        系爭土地勝訴確定後，竟再藉詞系爭土地上之系爭四樓、五樓建物早已交付
        原告乙○○○、丁○○使用，原告早已享用土地增值之利益為由，要求原告
        負擔大筆增值稅後始同意將系爭土地所有權應有部分各萬分之二一０辦理移
        轉登記予原告，惟依兩造所簽訂之買賣契約書第十一條規定，土地增值稅應
        由被告負擔，況遲延辦理移轉登記係因被告與陳萬等人間之糾葛所致，非可
        歸責於原告，故原告不得已向鈞院提起請求系爭土地所有權移轉登記之訴，
        經鈞院以八十二年度重訴字第四八四號判決原告勝訴，業於八十二年十二月
        三日確定在案。
    (二)、原告為期取得系爭土地所有權應有部分各萬分之二一０，又於八十八年十月
        三十日分別以存證信函將鈞院八十二年度重訴字第四八四號確定判決所命原
        告乙○○○、丁○○應給付予被告之尾款各一百萬元、一百四十五萬元以支
        票送達被告，並經被告收受領取在案，惟被告仍未依照上開存證信函所載於
        文到三日內繳納土地增值稅，並將系爭土地所有權應有部分各萬分之二一０
        移轉登記予原告乙○○○、丁○○，原告為保障權益，不得已自行代被告繳
        納土地增值稅各二百四十六萬五千三百四十九元。為此依民法第一百七十九
        條規定提起本訴，請求被告返還原告各二百四十六萬五千三百四十九元，及
        自起訴狀繕本送達之翌日即八十八年十一月十九日起至清償日止，按年利率
        百分之五計算之利息。
    (三)、系爭買賣契約第十一條已明定土地移轉過戶前之地價稅及移轉過戶時應繳納
        之土地增值稅由被告負擔，被告自不得以原告享有土地增值之利益及據大法
        官會議釋字第一八０號解釋拒絕繳納上開稅捐。況系爭土地所有權應有部分
        萬分之二一０所以遲未移轉登記予原告，實可歸責於被告之事由，雖鈞院八
        十二年度重訴字第四八四號民事判決命被告應於原告給付尾款同時將系爭土
        地所有權應有部分各萬分之二一０移轉登記予原告，該判決業於八十二年十
        二月三日確定在案，但因被告自始即一再拒絕繳納增值稅，是則縱令原告於
        上開判決確定時即將尾款給付被告，被告於收受上開尾款後，亦勢必不可能
        主動繳納增值稅，則系爭土地所有權應有部分各萬分之二一０仍無法移轉登
        記予原告，故原告不得不需預備足夠代墊付之增值稅款後，始能通知被告領
        取尾款，並同時辦理系爭土地所有權應有部分各萬分之二一０移轉登記，在
        被告拒絕辦理時，始能以無因管理之方式代為墊付增值稅後再向被告索回，
        是以原告自八十二年十二月三日鈞院八十二年度重訴字第四八四號確定判決
        至本件起訴時止所增加之增值稅部分，自不應由原告負擔，又被告自鈞院八
        十二年度重訴字第四八四號確定判決後，亦未通知原告給付尾款，自係與有
        過失；再者，本案係因被告拒絕負擔增值稅在先，設若原告永遠無法籌足繳
        納增值稅之款項，則豈非永無辦理系爭土地所有權應有部分萬分之二一０過
        戶而任令損害繼續擴大。
    (四)、又原告丁○○於七十五年八月四日被告交屋之同時即已簽發面額一百四十五
        萬元之支票予被告，被告現仍持有中，被告因遲未辦理系爭土地所有權應有
        部分萬分之二一０過戶，且遲未提領兌現，其責任自屬可歸責於被告。
  三、證據：提出本院八十二年度重訴字第四八四號民事判決、確定證明書、存證信
      函、台北市稅捐稽徵處土地增值稅繳納收據、買賣契約書、本院八十七年度訴
      字第四六七五號民事判決、申請書、台北市稅捐稽徵處松山分處函、地價謄本
      等件為證。
乙、被告方面：
  一、聲明：駁回原告之訴及假執行之聲請，如受不利判決，願供擔保免為假執行。
  二、陳述：
    (一)、原告乙○○○於七十四年十二月四日以總價三百七十八萬元向被告訂購系爭
        四樓建物及系爭土地所有權應有部分萬分之二一０，原告乙○○○已付價款
        二百七十八萬元，尚欠尾款一百萬元，原告丁○○於七十二年十一月十一日
        以總價四百零八萬元向被告訂購系爭五樓建物及系爭土地所有權應有部分萬
        分之二一０，原告丁○○已付價款二百六十三萬元，尚欠尾款一百四十五萬
        元，鈞院八十二年度重訴字第四八四號確定判決命原告乙○○○於給付尾款
        一百萬元，原告丁○○於給付尾款一百四十五萬元之同時，被告應將系爭土
        地所有權應有部分各萬分之二一０移轉登記予原告乙○○○、丁○○，惟原
        告遲至八十八年十月三十日始以存證信函附寄面額各一百萬元、一百四十五
        萬元之支票向被告支付，再將系爭土地所有權應有部分各萬分之二一０辦理
        過戶。因被告於七十四年十二月二十三日點交系爭四樓建物及基地予原告乙
        ○○○，而七十四年十二月四日訂約時，系爭四樓建物之基地即系爭土地所
        有權應有部分萬分之二一０現值為一百二十九萬五千一百九十六元（系爭土
        地在七十四年七月一日公告現值每平方公尺為四萬五千三百五十元），原告
        乙○○○於八十八年十月二十九日申報移轉現值，系爭土地所有權應有部分
        萬分之二一０已增值至五百二十七萬三千四百零五元，原告乙○○○在增值
        中提繳增值稅二百四十六萬五千三百四十九元後，尚享受增值淨額二百八十
        萬八千零五十六元；另被告於七十五年八月四日將系爭五樓建物及其基地即
        系爭土地所有權應有部分萬分之二一０點交予原告丁○○，而七十二年十一
        月十一日訂約時，系爭五樓建物之基地即系爭土地所有權應有部分萬分之二
        一０現值為一百三十萬四千三百三十五元（系爭土地在七十二年七月一日公
        告現值每平方公尺為四萬五千六百七十元），原告丁○○於八十八年十月二
        十九日申報移轉現值，系爭土地所有權應有部分萬分之二一０已增值至五百
        二十七萬三千四百零五元，原告乙○○○在增值中提繳增值稅二百四十六萬
        五千三百四十九元後，尚享受增值淨額二百八十萬八千零五十六元。
    (二)、原告主張依系爭買賣契約第十一條約定，渠等在八十八年十月二十九日申報
        移轉現值所繳納之增值稅各二百四十六萬五千三百四十九元應由被告負擔云
        云，惟系爭買賣契約第十一條所謂「應繳納之土地增值稅」係指訂約時（原
        告乙○○○為七十四年十二月四日、原告丁○○為七十二年十一月十一日）
        土地自然增值所發生之增值稅應由被告負擔而言，至於訂約後基地自然增值
        ，其利益歸於基地承受人（原告），應由基地承受人（原告）在所享之增值
        利益內提繳，使漲價歸公，則原告享受訂約後基地增值之利益，要無由被告
        為其負擔增值稅之理，況原告乙○○○所購房地總價為三百七十八萬元，原
        告丁○○所購房地總價為四百零八萬元，此各為十四年前、十六年前之房地
        價，迄今每戶市價在千萬元以上，原告要求被告為其負擔增值稅各達二百四
        十六萬五千三百四十九元，顯然不合情理。
    (三)、原告於七十四年、七十二年間承購系爭土地時，因合建之原地主陳沼濤、陳
        世上拒不過戶，經鈞院於七十九年一月十七日判決移轉，而於八十一年七月
        二十九日辦理過戶，被告已經繳過土地增值稅，原告所繳之增值稅係八十一
        年七月二十九日以後自然增值之稅款，依大法官會議釋字第一八０號解釋，
        原告承購後享受基地自然增值之利益，自應在增值中負擔該項增值之稅款。
    (四)、又原告主張依民法第一百七十九條規定請求被告返還渠等所繳交之稅款，惟
        查原告乙○○○於七十四年十二月四日承購系爭四樓建物及其基地，原告丁
        ○○於七十二年十一月十一日承購系爭五樓建物及其基地，原告均於八十八
        年十月二十九日辦理上開基地所有權移轉登記，渠等所享受之增值淨額各為
        二百八十萬八千零五十六元，原告並未受有損害，反觀被告出售上開房地後
        ，並未享有出售後基地自然增值之利益，自無返還之可言；再者，原告依大
        法官會議釋字第一八０號解釋繳納稅捐，自係有法律上之原因，自與上開規
        定不符。
  三、證據：提出買賣契約書、交屋證、八十二年度重訴字第四八四號判決、原告存
      證信函、台北市稅捐稽徵處松山分處書函、地價證明書、系爭土地原土地謄本
      、大法官會議釋字第一八０號解釋等件為證。
丙、本院依職權向台北市稅捐稽徵處松山分處函查原告乙○○○、丁○○於八十二年
    十二月四日付清尾款，被告於同日申報系爭土地所有權應有部分各萬分之二一０
    移轉登記，其應繳納之土地增值稅、地價稅各若干。
    理    由
一、原告起訴主張原告乙○○○、丁○○分別向被告購買系爭四樓、五樓建物及其基
    地，被告僅將系爭四樓、五樓建物點交其使用，就該建物之基地即系爭土地所有
    權應有部分各萬分之二一０則以伊與訴外人即原土地所有權人陳萬等人間有糾葛
    涉訟無法辦理移轉登記為由，遲未將系爭土地所有權應有部分各萬分之二一０移
    轉登記予原告，嗣被告對陳萬等人就系爭土地涉訟乙案雖取得勝訴確定判決，竟
    仍藉詞系爭土地上之系爭四樓、五樓建物早已交付原告乙○○○、丁○○使用，
    原告早已享用土地增值之利益，要求原告負擔土地增值稅後始同意將系爭土地所
    有權應有部分各萬分之二一０辦理移轉登記予原告，惟依兩造所簽訂之買賣契約
    書第十一條規定，土地增值稅應由被告負擔，況遲延辦理移轉登記係因被告與陳
    萬等人間之糾葛所致，非可歸責於原告，故原告不得已向鈞院提起請求系爭土地
    所有權移轉登記之訴，經鈞院以八十二年度重訴字第四八四號判決原告勝訴，業
    於八十二年十二月三日確定在案，原告乙○○○、丁○○已於八十八年十月三十
    日分別以存證信函將鈞院八十二年度重訴字第四八四號確定判決所示交付面額各
    一百萬元、一百四十五萬元之支票以支付尾款，並經被告受領在案，詎被告仍拒
    不繳納土地增值稅，亦未將系爭土地所有權應有部分各萬分之二一０移轉登記予
    原告乙○○○、丁○○，原告為保障權益，不得已自行代被告繳納土地增值稅各
    二百四十六萬五千三百四十九元，為此依民法第一百七十九條規定提起本訴，請
    求被告返還原告各二百四十六萬五千三百四十九元，及自起訴狀繕本送達之翌日
    即八十八年十一月十九日起至清償日止，按年利率百分之五計算之利息等語。
二、被告則以系爭買賣契約第十一條所謂「應繳納之土地增值稅」係指訂約時（原告
    乙○○○為七十四年十二月四日、原告丁○○為七十二年十一月十一日）土地自
    然增值所發生之增值稅應由被告負擔而言，至於訂約後基地自然增值，其利益歸
    於基地承受人，應由原告在所享之增值利益內提繳，期使漲價歸公，是原告享受
    訂約後基地增值之利益，要無由被告為其負擔之理，況原告乙○○○所購房地總
    價為三百七十八萬元，原告丁○○所購房地總價為四百零八萬元，此各為十四年
    前、十六年前之房地價，迄今每戶市價在千萬元以上，原告要求被告為其負擔增
    值稅各達二百四十六萬五千三百四十九元，顯然不合情理，且原告所繳之增值稅
    係八十一年七月二十九日以後自然增值之稅款，依大法官會議釋字第一八０號解
    釋，原告承購後享受基地自然增值之利益，自應在增值中負擔該項增值之稅款。
    又原告乙○○○於七十四年十二月四日承購系爭四樓建物及其基地，原告丁○○
    於七十二年十一月十一日承購系爭五樓建物及其基地，原告均於八十八年十月二
    十九日辦理上開基地所有權移轉登記，渠等所享受之增值淨額各為二百八十萬八
    千零五十六元，並未受有損害，另依大法官會議釋字第一八０號解釋，原告有繳
    納稅捐之義務，並非無法律上之原因，原告自不得依民法第一百七十九條規定請
    求被告給付渠等所繳納之土地增值稅等語，資為抗辯。
三、本件原告主張原告乙○○○、丁○○分別於七十四年十二月四日、七十二年十一
    月十一日向被告各訂購系爭四樓、五樓建物及其基地，被告僅將系爭四樓、五樓
    建物點交其使用，遲未將系爭土地所有權應有部分各萬分之二一０移轉登記予原
    告，嗣經其訴請被告履約，本院以八十二年度重訴字第四八四號判決被告應於原
    告乙○○○、丁○○各給付尾款一百萬元、一百四十五萬元之同時將系爭土地所
    有權應有部分各萬分之二一０移轉登記予原告，該判決業於八十二年十二月三日
    確定在案，原告業於八十八年十月三十日以存證信函內附與尾款同面額之支票予
    被告，被告仍拒不繳納土地增值稅，原告已自行籌款繳納土地增值稅各二百四十
    六萬五千三百四十九元之事實，業據其提出本院八十二年度重訴字第四八四號民
    事判決、確定證明書、存證信函、台北市稅捐稽徵處土地增值稅繳納收據等件為
    證，並為被告所不爭執，應堪信為真實。
四、按解釋契約，固須探求當事人立約時之真意，不能拘泥於契約文字，但契約文字
    業已表示當事人真意，無須別事探求者，即不得反舍契約文字而更為解釋，最高
    法院十七年上字第一一一八號判例參見。依兩造所不爭之買賣契約書第十一條規
    定：「稅費負擔：甲（原告）乙（被告）雙方應負擔之稅捐除依有關法律規定外
    ，並依左列規定辦理：(一)土地移轉過戶前之地價稅及移轉過戶時應繳納之土地增
    值稅由乙方負擔。」，已明確約定土地增值稅應由被告負擔，並無契約未定或當
    事人真意不明確之情形，即無須別事探求而捨棄契約文字更為曲解當事人真意，
    自無大法官會議釋字第一八０號解釋適用之餘地，況系爭土地所有權之所以遲未
    辦理移轉登記予原告，乃係被告與陳萬等人間之糾葛及被告拒絕繳納土地增值稅
    所致，非可歸責於原告，被告抗辯稱原告承購上開房地後享受基地自然增值之利
    益，自應在增值中負擔該項增值之稅款云云，自不足採。
五、次按無法律上之原因而受利益，致他人受損害者，應返還其利益，民法第一百七
    十九條前段定有明文。本件被告依系爭買賣契約第十一條規定應負擔繳納系爭土
    地移轉過戶時土地增值稅之事實，已如前述，因被告遲不繳納，原告遂各代被告
    向台北市稅捐稽徵處松山分處繳納土地增值稅二百四十六萬五千三百四十九元，
    有兩造所不爭之土地增值稅繳款書一紙在卷可稽，因系爭買賣契約未載有原告代
    被告繳納土地增值稅之規定，原告並無義務而代為繳納原應由被告負責繳納之上
    開土地增值稅，被告自屬無法律上原因而受利益（繳納土地增值稅），致原告受
    損害，依上開規定，被告自應返還其利益；惟因原告乙○○○、丁○○於八十二
    年十二月三日本院八十二年度重訴字第四八四號判決確定後，即可分別給付尾款
    一百萬元、一百四十五萬元予被告，並據該確定判決辦理系爭土地所有權應有部
    分各萬分之二一０移轉登記，而當時應繳納之土地增值稅合計為四百八十萬六千
    四百二十四元，有兩造所不爭之台北市稅捐稽徵處松山分處八十九年二月十八日
    北市稽松山乙字第八九００五三五四００號函一件可稽，惟原告竟遲至近六年始
    給付尾款，及代繳土地增值稅，參以土地法第七十三條及土地登記規則第二十五
    條規定，此段期間所孳生之增值稅，自屬可歸責於原告遲延給付尾款所致，而不
    可歸由被告負擔，是以原告乙○○○、丁○○祇能按渠等於八十二年十二月四日
    付清尾款，被告於同日申報系爭土地所有權應有部分各萬分之二一０移轉登記時
    ，應繳納之土地增值稅合計四百八十萬六千四百二十四元依上開規定請求被告給
    付。
六、從而，原告依民法第一百七十九條規定請求被告給付其各二百四十萬三千二百一
    十二元，及自起訴狀繕本送達之翌日即八十八年十一月十九日起至清償日止，按
    年利率百分之五計算之利息，為有理由，逾此範圍之請求為無理由，應予駁回。
    因本案事證已臻明確，兩造其餘主張陳述及所提之證據，均與本件判決結果無涉
    ，毋庸再予審酌，附此敘明。
七、又兩造陳明願供擔保，聲請宣告假執行或免為假執行，經核原告勝訴部分，合於
    法律規定，爰分別酌定相當之擔保金額宣告之；原告其餘假執行之聲請，因訴之
    駁回而失所依據，不予准許。
八、結論：本件原告之訴為一部有理由，一部無理由，依民事訴訟法第七十九條但書
    、第八十五第一項前段、第三百九十條第二項、第三百九十二條，判決如主文。
中      華      民      國    八十九    年      五      月      九      日
                                  民事第四庭法      官  張競文
右為正本係照原本作成
如對本判決上訴，須於判決送達後廿日內向本院提出上訴狀
中      華      民      國    八十九    年      五      月      十五    日
                                            法院書記官  楊翠明


司法院資訊處製作；財團法人民間司法改革基金會備份。
